【裁判字號】    89,訴,476
【裁判日期】    900301
【裁判案由】    違反水利法等
【裁判全文】
臺灣雲林地方法院刑事判決                          八十九年度訴字第四七六號
    公  訴  人  臺灣雲林地方法院檢察署檢察官
    被      告  甲○○
    選任辯護人  高進棖
    被      告  乙○○
    被      告  丁○○
右列被告因違反水利法等案件，經檢察官提起公訴（八十九年度偵字第三一八六號）
，本院判決如左：
    主  文
 甲○○、乙○○、丁○○無罪。
    理  由
 一、公訴意旨略以：甲○○為華淇開發有限公司（下簡稱華淇公司）之副總經理，
     明知華淇公司執行受託濁水溪水系二水鐵路橋下游段砂石採取整體管理改善計
     畫（下簡稱濁水溪砂石採取管理計畫）之受託執行範圍係雲林縣第五區段，採
     取範圍僅限於濁水溪南岸西螺大橋以上至第六七號斷面樁（斷面第六十至六七
     號），且在河川地採挖砂石，會造成河床位移，改變河道，有致生公共危險之
     可能，且採挖砂石，需經申請核可，竟未經許可，並利用華淇公司執行上述計
     畫之機會，於民國八十九年八月六日與乙○○、丁○○共同基於意圖不法所有
     之犯意聯絡，由甲○○以一車一百二十九元及三百元之代價，分別僱用乙○○
     及丁○○駕駛挖土機及砂石車，在濁水溪水系二水鐵路橋下游段砂石第五採區
     下方河川公地之行水區內，盜採砂石，足以生公共危險，計採得砂石一二八立
     方米，得手後，丁○○正欲駕車離去時，為警查獲，甲○○見狀為圖卸責，並
     即以無線電話通知丁○○迅將所採得之砂石傾倒在查獲地，因認被告等涉犯水
     利法第九十二條之一第一項後段及刑法第三百二十一條第一項第四款加重竊盜
     等罪嫌。
二、按犯罪事實應依證據認定之，無證據不得推定其犯罪事實。不能證明被告犯罪者
    ，應諭知無罪之判決，刑事訴訟法第一百五十四條、第三百零一條第一項前段分
    別定有明文。又被告否認犯罪事實所持之辯解，縱屬不能成立，仍非有積極証據
    足以証明其犯罪行為，不能遽為有罪之認定（最高法院三十年上字第一八三一號
    判例參照）。次按得依水利法第九十二條之一第一項後段科處刑罰者，係以行為
    人有同法第七十八條第一項各款情形之一，並因而損害他人權益或致生公共危險
    者為限。刑法竊盜罪之成立，係以行為人意圖為自己或第三人不法之所有，未經
    同意而竊取他人所持有之物為要件。公訴人認被告等人涉犯前開罪嫌，無非以被
    告等人開挖上開土石未經管理機關經濟部水利處第四河川局許可，且開挖上開土
    石足以生公共危險為論罪之依據。
三、訊據被告甲○○、乙○○、丁○○三人固分別坦承基於僱傭關係，以上開代價於
    前揭時地由被告乙○○駕駛挖土機挖取砂石放入被告丁○○駕駛之砂石車之事實
    ，然均矢口否認有右揭犯行，被告甲○○辯稱：查獲地區係屬華淇公司依濁水溪
    砂石採取管理計畫受託執行之管理範圍，且附近之運輸便道亦屬該公司申請使用
    之道路，依上開委託執行契約其應負維護之責，而依慣例管理機關均同意其維護
    道路得就近開挖土石；被告乙○○及丁○○則辯稱：係被告楊忠義指示其等挖運
    土石填補離現場約一百公尺之產業道路，不知違法，且尚未開始載運填補等語。
四、經查，前開被告等人開挖土石之地區屬華淇公司依濁水溪砂石採取管理計畫受主
    管機關委託執行之管理範圍，惟未經申請核可開採，及附近之運輸便道屬該公司
    申請使用之道路，依約其應負維護之責等情，業據証人即協同警方查獲本件被告
    之主管機關經濟部水利處第四河川局人員丙○○及戊○○二人於偵審中証述明確
    ，且有濁水溪砂石採取管理計畫圖暨執行委託契約書、經濟部水利處第四河川局
    八十九年八月二十四日八九水利四管字第Ｚ○○○○○○○○○號函附套繪雲林
    縣第五段計劃疏濬範圍及華淇公司該期疏濬區申請許可範圍圖等証物可按，堪信
    無誤。且証人戊○○於九十年二月十五日本院審理時証稱：「該區域是屬於依『
    濁水溪水系二水鐵路橋下游段砂石採取整體管理改善計畫』訂立契約，是被告甲○○（係華淇公司之誤）的管理範圍。在此範圍內，由被告（應為華淇公司）申
    請分區開採，如依序開採到該部分，被告申請開採，也應該會核准。」等語。本
    件查獲被告等人開挖之地區，既屬依上開管理計畫得申請核准開採砂石之區域，
    則被告等人縱未經核可而開採，如無其他特殊確有致生公共危險之情事，其等開
    採當無致生公共危險之可能。又被告甲○○所辯：管理機關均同意其維護道路得
    就近開挖土石乙節，亦據証人丙○○証述屬實。再者，上開地區被開挖土石之數
    量，依主管機關委託光波工程顧問有限公司檢測結果雖有二百一十六立方米，有
    該公司現場檢測圖說一件附偵查卷可稽。惟該運輸便道修護前之損害情形不清楚
    ，故無法估算修補之土石數量，且修補道路須用下層土質堅硬之土石，河床表面
    爛泥部分需先清除，不能使用，及前開被挖取土石之數據，係以只要有被挖過之
    痕跡，即計入挖取之範圍，應會比實際開挖之數量大等情，亦據上二証人結証明
    確。且証人丙○○並証稱：「取締當時，我車子開下去，經過道路，土石鬆軟，
    應是剛修補過的道路。」等語。顯見被告確係為修護運輸便道而開挖，且為管理
    機關所允許。再者，被告等人在上開得申請開採土石之區域開挖前開土石，係就
    河床平面平均挖採，有取締現場照片一十八幀可按，故難認被告等人有竊盜或損
    害他人權益或已致生公共危險之事實。至於被告丁○○與乙○○辯稱其係剛開挖
    裝載上車，未開始運送，即被查獲等語，雖與上開事實不符，為無可採。然依上
    述，被告等人之行為既未該當於公訴人起訴被告所犯罪名之構成要件。此外，本
    院復查無其他積極證據足證被告有何犯行，揆諸前開說明，應依法諭知被告無罪
    之判決。
據上論斷，應依刑事訴訟法第三百零一條第一項，判決如主文。
本案經檢察官施添寶到庭執行職務。
中      華      民      國      九十      年      三    月一      日
                                      臺灣雲林地方法院刑事第二庭
                                          法  官  黃  一  馨
右正本證明與原本無異。
如不服本判決，應於判決送達後十日內，向本院提出上訴狀。（須附繕本）
                                          書記官  陳  姵  君
中      華      民      國      九十      年      三    月      一      日


司法院資訊處製作；財團法人民間司法改革基金會備份。
